臺灣高等法院臺中分院刑事判決　　　　99年度上訴字第2453號
上　訴　人
即　被　告　陳家和
選任辯護人　張淑琪律師
上列上訴人因偽證案件，不服臺灣臺中地方法院99年度訴字第24
77號中華民國99年10月26日第一審判決（起訴案號：臺灣臺中地
方法院檢察署99年度偵字第16044號），提起上訴，本院判決如
下：
    主  文
原判決撤銷。
陳家和犯偽證罪，累犯，處有期徒刑月。
    事  實
一、陳家和前因強盜案件，經原審法院93年度少訴字第30號判處
    有期徒刑3年8月確定，於民國95年12月20日假釋出監，97年
    4月9日假釋期滿未經撤銷視為執行完畢。
二、陳家和於99年4月15日19時55分許，使用行動電話門號0000
    -000000號與林家弘使用之行動電話門號0000-000000號聯絡
    ，相約在臺中縣霧峰鄉吉峰村之天顯宮，由林家弘以新臺幣
    （下同）500元之價格，販賣約1公克之第三級毒品愷他命（
    Ketamine，俗稱「K他命」）予陳家和，陳家和當場交付現
    金500元，而完成交易（林家弘販賣愷他命部分，另由檢察
    官以99年度偵字第12164號、第13593號提起公訴）。詎陳家
    和明知林家弘有上開販賣愷他命予伊之情事，竟於(一)99年6
    月4日上午，在臺灣臺中地方法院檢察署第5偵查庭，該署99
    年度偵字第12164號林家弘涉嫌販賣第三級毒品案件偵查中
    ，於檢察官告知具結義務及偽證之處罰，命其朗讀結文具結
    後，基於偽證之犯意，對於林家弘有無於前揭時地販賣愷他
    命約1公克500元予伊之於案情有重要關係之事項，虛偽證稱
    ：因林家弘先前打牌欠伊錢，該通電話是伊打電話向林家弘
    要錢，伊從未跟林家弘買過愷他命等語，足以影響該署檢察
    官偵查上開案件之正確性。復於(二)99年6月22日（起訴書及
    原判決均誤載為25日，應予更正）上午，在該署第7偵查庭
    ，該署99年度偵字第12164、13593號林家弘涉嫌販賣第三級
    毒品案件偵查中，於檢察官告知具結義務及偽證之處罰，命
    其朗讀結文具結後，接續前開偽證之犯意，對於林家弘有無
    於前揭時地販賣愷他命約1公克500元予伊之於案情有重要關
    係之事項，虛偽證稱：該通電話與愷他命沒有關係，伊未曾
    與林家弘交易過愷他命，那天也沒有買到愷他命等語，亦足
    以影響該署檢察官偵查上開案件之正確性。
三、案經臺灣臺中地方法院檢察署檢察官自動檢舉偵查起訴。
    理  由
壹、證據能力部分：
一、按被告以外之人，於審判外之言詞或書面陳述，除法律有規
    定者外，不得作為證據，刑事訴訟法第159條第1項定有明文
    。被告以外之人於審判外之言詞或書面陳述，即所謂傳聞證
    據，由於傳聞證據有悖法院直接審理及言詞審理之精神，妨
    礙當事人之反對詰問權，影響程序正義之實現，除法律有規
    定者外（例如同法第159條第2項、同法第159條之1至第159
    條之5、同法第206條等），原則上不具證據能力。惟按被告
    以外之人於偵查中向檢察官所為陳述，除顯有不可信之情況
    者外，得為證據，刑事訴訟法第159條之1第2項定有明文。
    偵查中對被告以外之人（包括證人、告訴人等）所為之偵查
    筆錄，性質上係屬傳聞證據。惟現階段刑事訴訟法規定檢察
    官代表國家偵查犯罪、實施公訴，依法其有訊問被告、證人
    之權，證人且須具結，而實務運作時，檢察官偵查中向被告
    以外之人所取得之陳述，原則上均能遵守法律規定，不致違
    法取供，其可信度極高，職是，被告以外之人前於偵查中已
    具結而為證述，除反對該項供述得具有證據能力之一方，已
    釋明「顯有不可信之情況」之理由外，不宜遽指該證人於偵
    查中之陳述不具證據能力。本判決下列所引被告以外之證人
    林家弘於檢察官偵查中所為之陳述，均經具結且未有不法取
    供之情形，檢察官、被害及其辯護人於本院準備程序均同意
    該證人林家弘之偵訊證述有證據能力，且未釋明該證人之偵
    訊結證有何顯不可信之情況，依上開說明，自應認證人林家
    弘於偵訊之證述有證據能力。
二、次按，本判決下列所引用之非供述證據（即通訊監察譯文）
    ，經本院依法踐行調查證據程序，檢察官、被告及其辯護人
    均同意各該證據有證據能力（見本院卷第25頁反面），亦查
    無依法應排除其證據能力之情形，是後述所引用之非供述證
    據，皆有證據能力。
貳、實體部分：
一、訊據上訴人即被告（以下稱被告）陳家和固於原審矢口否認
    有何偽證犯行，並辯稱：伊是有想要向林家弘購買愷他命，
    但是到天顯宮後，林家弘說他身上沒有，故當天伊確實沒有
    拿到愷他命，伊沒有做偽證，伊說的都是事實云云（見本院
    卷第15頁、第23頁反面），惟於本院坦承上開犯罪事實。經
    查：
  (一)據證人林家弘於原審結證稱：伊與陳家和交易之過程，因為
    時間很久，忘記了，惟以伊在檢察官偵查時之證述為真實（
    見原審卷第23頁）。參以證人林家弘(1)於99年6月8日檢察官
    偵查時結證稱：「（問：99年4月15日19時55分，你的0000-
    000000與陳家和的0000-000000通聯講到打折、在天顯宮，
    是何意？）（提示譯文）他問我這裡有無愷他命，問多少錢
    ，問有沒有打折，我就去天顯宮找他，賣給他1克，大概500
    元，就是我跟別人拿的本錢一樣，我沒有賺差價」（見99偵
    12164卷第195頁）；(2)於99年6月25日檢察官偵查時亦結證
    稱：「（問：99年4月15日19時55分，陳家和用0000-000000
    打給你，你上次說你有在天顯宮賣500元1公克愷他命給他，
    是否有此事？）有，確實有此事」（見99偵12 164卷第33頁
    ）；(3)於99年8月9日檢察官偵查時再結證稱「（問：《提示
    99年6月8日、6月25日偵訊筆錄》你之前說99年4月15日晚上
    約7時55分左右，你在霧峰的天顯宮有賣給陳家和1公克500
    元愷他命，到底有無此事？他到底有無買到？）有。
    他有買到愷他命。（問：你現場就交愷他命給他，他現場交
    500元現金給你？）是。（問：可是陳家和說，他在天顯宮
    說要買500元愷他命，你說好，但是說身上沒有貨，有貨時
    會打給他，他並沒有買到，到底怎樣一回事？）我在天顯宮
    有給他愷他命1公克，他給我500元，他可能忘記了吧」（見
    99偵16044卷第23頁），證人林家弘上開前後證詞始終一致
    ；況衡以愷他命屬第三級毒品，依毒品危害防制條例第4條
    第3項之規定，販賣愷他命為最輕本刑5年以上有期徒刑之罪
    ，刑罰極重，倘林家弘確未販賣愷他命予被告，林家弘應無
    輕率承認，而承擔極重刑罰處罰之理！是證人林家弘於99年
    度偵字第12164號案件偵查中，明知販賣愷他命之刑責，仍
    坦承有販賣愷他命予被告，而為對自己極為不利之說詞，益
    堪信其所述為真實。從而林家弘確有於99年4月15日19、20
    時許，在臺中縣霧峰鄉天顯宮，以500元之價格販賣第三級
    毒品愷他命約1公克予被告，並當場完成交易之情，洵堪認
    定。
  (二)另觀諸被告於99年4月15日19時55分45秒使用門號0000-0000
    00號行動電話撥打林家弘使用之門號0000-000000號行動電
    話，其通訊監察譯文為「林家弘（下稱弘）：喂。陳家和（
    下稱和）：有沒有錢？弘：有啊。和：啊你在哪裡。弘：阿
    洵這裡。和：好，去跟你拿好不好？還是你要拿來？弘：我
    沒有車啊！和：好啦，我要過去，那你要打折喔，弘：嗯。
    和：我先過去」；及雙方於同日20時58分27秒之上開行動電
    話通訊監察譯文為：「弘：你在哪裡？和：你在門口喔。弘
    ：宏居喔？和：沒..你去廟大門那裡。弘：喔。和：我走出
    去..」（見99偵12164卷第18頁），由上開通訊監察譯文內
    容可知，被告係先向林家弘詢問有無愷他命，林家弘答稱有
    ，嗣並約好由被告過去向林家弘拿愷他命，被告並且要求林
    家弘須打折，之後雙方即在霧峰鄉天顯宮大門見面。從而被
    告於當日向林家弘購買愷他命前，既已先電話詢問林家弘，
    經林家弘告知有愷他命後，雙方即約妥在霧峰鄉天顯宮見面
    交易，足見林家弘當日確有販賣並交付愷他命予被告，被告
    則當場交付500元給林家弘，足堪認定。另徵諸上開通訊監
    察譯文內容復核與證人林家弘之前開歷次證詞吻合，益徵證
    人林家弘之前開證述，確屬真實，而可採信。
  (三)再參諸被告於原審坦承：99年4月15日19時55分伊與林家弘
    相約在臺中縣霧峰鄉吉峰村的天顯宮，要向林家弘購買500
    元的愷他命，那天聯絡的目的就是要向他買愷他命（見本院
    卷第15頁）。則倘如被告所述，當時林家弘身上並無愷他命
    ，林家弘豈有仍至天顯宮與被告見面之理！足見被告於原審
    所為前開辯解，顯違乎常情。況被告先於偵查中證稱：99年
    4月15日19時55分伊與林家弘之電話聯絡，係伊要向林家弘
    要林家弘打牌欠伊之錢，該通電話與愷他命無關，嗣又於原
    審供稱：伊打該通電話是要向林家弘購買愷他命，惟因林家
    弘身上沒有，遂未交付予伊云云，前述所述截然不一。益徵
    被告所辯，與事實不符，而不可採。
  (四)綜合上述，林家弘確有於99年4月15日19、20時許，販賣並
    交付愷他命約1公克予被告，被告且當場交付500元給林家弘
    之情，堪予認定。
  (五)按所謂偽證，係指證人對於所知實情故作虛偽之陳述而言；
    刑法上之偽證罪，不以結果之發生為要件，一有偽證行為，
    無論當事人是否因而受有利或不利之判決，均不影響其犯罪
    之成立。又該罪所謂於案情有重要關係之事項，係指該事項
    之有無，足以影響於裁判之結果者而言，最高法院69年台上
    字第1506號、71年台上字第8127號判例可資參照。本件林家
    弘確有於99年4月15日19、20時許，販賣並交付愷他命約1公
    克予被告，被告且當場交付500元給林家弘之情，已如前述
    ，並為被告所明知，然被告卻於(1)99年6月4日上午，在臺灣
    臺中地方法院檢察署（下稱臺中地檢署）第5偵查庭，該署
    99年度偵字第12164號林家弘涉嫌販賣第三級毒品案件偵查
    時，於該署檢察官告知具結義務及偽證之處罰，令其朗讀結
    文具結後證稱：「（問：99年4月15日19時55分39秒、45秒
    ，你的0000-000000與林家弘的0000-000000通話內容何意？
    裡面提到你要求打折是何意？）（提示譯文）我當兵放假，
    經過刺青店時看到林家弘在裡面，我打給他，他欠我錢，我
    跟他要錢，有1次玩牌他欠我錢，我問他在哪裡，他說在阿
    洵那裡，就是刺青店，我說去跟你拿錢好不好，他說沒有車
    ，我說我過去拿，後來我有去刺青店，沒有跟他拿錢，前後
    不到5分鐘就走了，我跟他不是很熟」、「（問：99年4月15
    日20時58分，林家弘打給你的0000-000000，提到在廟門口
    ，是何意？）（提示譯文）他問我在哪裡，我說我在霧峰鄉
    吉峰村的天顯宮，他跟我聊聊天，拿錢給我，就是拿我當天
    沒拿到的錢，他拿1500元給我」、「（問：99年4月15日19
    時55分45秒的譯文內，你是自己要去刺青店，還說你要打折
    ，應該是你要向林家弘買愷他命，要林家弘打折，如果你是
    去要錢，怎麼自己說要打折？）（提示譯文）可是當天真的
    是他欠我錢，我從沒跟他買愷他命」、「（問：你有無向林
    家弘、他女友買過愷他命？）沒有，我沒有碰那個，但周遭
    朋友有施用」（見99偵12164卷一第180至182頁）；復於(2)
    99年6月22日上午，在臺中地檢署第7偵查庭，該署99年度偵
    字第12164、13593號林家弘涉嫌販賣第三級毒品案件偵查時
    ，於該署檢察官告知具結義務及偽證之處罰，令其朗讀結文
    具結後證稱：「（問：99年4月15日19時55分，你的0000-00
    0000與林家弘的0000-000000通話內容是何意？為何你要求
    打折？和買愷他命有無關係？你為何去天顯宮？）（提示譯
    文）這通和愷他命沒關係。（問：你要求打折和愷他命無關
    ？）沒有關係，這天沒有買愷他命。（問：《提示林家弘99
    年6月8日偵訊筆錄》林家弘為何說你問他有沒有打折就是要
    買愷他命，他就去天顯宮賣500元愷他命給你？）那天我沒
    有買到愷他命，我沒跟他交易過，我曾經問他有沒有，他說
    放在他女友那邊，他叫他女友拿給我，可是後來沒有給我」
    等語（見99偵12164卷二第10至11頁），顯然對於林家弘有
    無該次販賣愷他命犯行之於案情有重要關係之事項，故作虛
    偽之陳述，且足以影響於偵查之結果。被告於本院之自白，
    核與事實相符，應堪以信憑。另被告之辯護人於本院辯稱檢
    察官偵查林家弘涉嫌販賣第三級毒品案件（99年度偵字第12
    164、13593號），於99年6月4日、6月22日傳喚被告以證人
    身分作證，並未依刑事訴訟法第181條規定，踐行告知得拒
    絕證言程序，即逕行命其具結作證，自難認已生合法具結之
    效力云云。按證人恐因陳述致自己或與其有前條第一項關係
    之人受刑事追訴或處罰者，得拒絕證言，刑事訴訟法第181
    條定有明文。而證人拒絕證言權之行使，祇要證人因其陳述
    在客觀上有遭受刑事追訴或處罰之虞，即足當之，最高法院
    97年度台上字第365號判決可資參照。又98年5月20日修正公
    布之毒品危害防制條例第11條第5項規定持有第三級毒品純
    質淨重20公克以上者，處三年以下有期徒刑，得併科新臺幣
    30萬元以下罰金；同法第11條之1第2項規定無正當理由持有
    或施用第三級或第四級毒品者，處新臺幣1萬元以上5萬元以
    下罰鍰，並應限期令其接受4小時以上8小時以下之毒品危害
    講習。查檢察官於99年6月4日及同年月22日偵訊時分別就上
    開事項訊問證人即被告陳家和，如被告陳家和據實陳述伊有
    向林家弘購買500元之1公克第三級毒品愷他命，客觀上僅能
    認其持有愷他命，然因其所持有愷他命數量僅1公克，至多
    僅能依毒品危害防制條例第11條之1第2項規定處以行政罰，
    而無繩以同條例第11條第5項之罪責之餘地。易言之，被告
    並不因其陳述在客觀上有受刑事追訴或處罰之虞，自難依刑
    事訴訟法第181條拒絕證言。則檢察官於上開偵訊時縱未踐
    行告知得拒絕證言程序，而逕命被告具結作證，亦難指其偵
    訊程序有瑕疵而不生具結效力。是辯護人所辯並非可採。而
    被告既於上開偵訊時經具結，仍就林家弘有無該次販賣愷他
    命犯行之於案情有重要關係之事項，故為虛偽陳述，足以影
    響偵查結果，已如上述，自應負偽證罪責。
  (六)綜上所述，被告於原審之前開辯解並不足採信。本件事證明
    確，被告前揭偽證犯行，洵堪認定，應依法論科。
二、論罪科刑部分：
  (一)核被告陳家和所為，係犯刑法第168條之偽證罪。被告基於
    同一犯罪之故意，於99年6月4日及同年月22日密切接近之時
    、地，對於案情有重要關係之事項，故作虛偽之證述，其性
    質上僅侵害同一之法益，且各行為之獨立性極為薄弱，依一
    般社會健全觀念，在時間差距上，難以強行分開，自應視為
    數個舉動之接續施行，而為接續犯，應僅論以包括一罪。
  (二)又被告有事實欄所載之罪刑執行情形，甫於97年4月9日假釋
    期滿未經撤銷視為執行完畢，有臺灣高等法院被告前案紀錄
    表、臺中地檢署刑案資料查註紀錄表及矯正簡表在卷可稽。
    其受徒刑之執行完畢後，5年以內故意再犯本件有期徒刑以
    上之罪，為累犯，應依刑法第47條第1項規定加重其刑。
  (三)按犯第168條至第171條之罪，於所虛偽陳述或所誣告之案件
    ，裁判或懲戒處分確定前自白者，減輕或免除其刑，刑法第
    172條定有明文。此項規定並非專在獎勵犯罪人之悛悔，同
    時在使偵查或審判機關易於發現真實，以免被誣告或偽證之
    人終受誣陷或蒙冤，故不論該被告之自白，在審判前或審判
    中、自動或被動、簡單或詳細、一次或多次，並其自白後有
    無翻異，茍其自白在所誣告之案件裁判確定前，即應依法減
    免其刑，又刑法上所稱之自白係指行為人對被訴之犯罪事實
    為任意性之供認而言，此有最高法院94年度臺上字第4130號
    判決可參。查本件被告陳家和所偽證之另案被告林家弘被訴
    販賣第三級毒品愷他命案件，現由本院以99年度上訴字第25
    17號案件審理中，尚未判決確定，此業據本院調取該案卷宗
    查明屬實。而被告就其偽證犯行除於本院本案之準備程序坦
    承不諱外，亦於本院上開另案林家弘販賣愷他命案件審理中
    具狀自白其偽證犯行，有被告之刑事自白狀影本可稽，顯然
    被告業於其偽證案件裁判確定前自白，自應依刑法第172條
    規定減輕其刑，並依法先加後減之。
三、原審認被告罪證明確，而予論罪科刑，固非無見。惟原審未
    及審酌被告於其偽證案件裁判確定前，已自白其偽證犯行，
    依法減輕其刑，即有未洽。被告據以上訴，指摘原判決不當
    ，為有理由，自應由本院將原判決撤銷改判。爰審酌被告犯
    罪之動機，或係唯恐坦白供出實情之結果，將使林家弘觸犯
    販賣第三級毒品罪，或係誤認將使自己構成犯罪，方為虛偽
    之陳述；及被告故作虛偽證述，所為顯然藐視司法，並有使
    偵查結果產生不正確之虞；暨被告之品行、智識程度、偽證
    情節之輕重、於本院已坦承犯行，態度良好等一切情狀，量
    處如主文所示之刑。
據上論結，應依刑事訴訟法第369條第1項前段、第364條、第299
條第1項前段，刑法第168條、第172條、第47條第1項，判決如主
文。
本案經檢察官許萬相到庭執行職務。
中    華    民    國  100    年    1    月    25    日
              刑事第四庭  審判長法  官  洪  耀  宗
                                法  官  劉  登  俊
                                法  官  許  文  碩
以上正本證明與原本無異。
如不服本判決應於收受送達後十日內向本院提出上訴狀，其未敘
述上訴之理由者並得於提起上訴後十日內向本院補提理由書（均
須按他造當事人之人數附繕本）「切勿逕送上級法院」。
                                書記官  郭  蕙  瑜
中    華    民    國  100    年    1    月    25    日